臺灣苗栗地方法院民事判決
110年度國字第5號
原      告  洪智遠  
訴訟代理人  陳湘如律師
被      告  苗栗縣竹南鎮公所

法定代理人  方進興  
訴訟代理人  王鳳儀律師
被      告  財政部國有財產署中區分署

法定代理人  趙子賢  
訴訟代理人  彭成青律師
上列當事人間國家賠償事件，本院於民國111年9月20日言詞辯論
終結，判決如下：
    主  文
原告之訴及假執行之聲請均駁回。
訴訟費用由原告負擔。
    事  實
一、原告起訴主張：
（一）原告於民國109年4月28日21時20分許，騎乘自行車行經苗
      栗縣竹南鎮海口里海口尾脾制水門附近時，因道路（下稱
      事故地點）有裂縫，且當時天色已暗，一旁設置之路燈編
      號為19272號路燈（下稱系爭路燈）亦損壞未亮光，使原
      告未能即時發現道路裂縫，致自行車前輪陷入該裂縫中並
      摔倒在地(下稱本件事故)，致原告受有頭部外傷併鼻骨閉
      鎖性骨折、上下唇撕裂傷縫合術後、右大腿挫傷疑皮下血
      腫、臉部及肢體多處擦挫傷等傷害。原告因本件事故而支
      出自行車修理費用新臺幣（下同）50,669元（含安全帽6,
      120元及水壺225元，卷第61至63頁）、醫療費用2,161元
      （卷第69至71頁）、看護費6,600元【住院3日×每日2,200
      元】、因傷不能工作損失之工資及業績獎金18,000元，另
      精神受有痛苦，請求慰撫金500,000元。
（二）本件事故地點旁之系爭路燈係由被告苗栗縣竹南鎮公所（
      下稱竹南鎮公所）所設置、管理，為管理機關；至事故地
      點雖係未登錄土地，惟該路段存在已久，且供公共通行，
      位於苗栗縣竹南鎮內，其上設有被告竹南鎮公所管理之路
      燈，依國有財產法第4條第2項第2款、第11條、市區道路
      第1條第1、2款、第4條、第5條，及苗栗縣市區道路管理
      規則第2條規定，被告竹南鎮公所應該路段之管理機關。
      又倘事故地點所在之未登錄土地屬非公用財產，則依國有
      財產法第4條第3項、第12條之規定，應以被告財政部國有
      財產署中區分署(下稱國有財產屬)為管理機關。爰依國家
      賠償法第3條第1項、第9條第2項、民法第185條規定，提
      起本件訴訟。
（三）並先位聲明：⑴被告竹南鎮公所應給付原告577,430元，及
      自起訴書繕本送達之翌日起至清償日止，按年息百分之5
      計算之利息。⑵訴訟費用由被告竹南鎮公所負擔。⑶原告願
      供擔保請准宣告假執行。備位聲明：⑴被告國有財產署、
      竹南鎮公所應連帶給付原告577,430元，及自起訴書繕本
      送達之翌日起至清償日止，按年息百分之5計算之利息。⑵
      訴訟費用由被告連帶負擔。⑶願供擔保請准宣告假執行。
二、被告竹南鎮公所抗辯：
（一）本件事故地點位於射流溝二區之排水設施範圍內，且屬未
      登錄之交通水利用地，依國有財產法第2條第2項規定為國
      有財產，並依水利法第78條之4、排水管理辦法第7條由該
      管區域之直轄市、縣市政府為管理機關。另參諸行政院公
      報11卷第220期有關苗栗縣○○區○○○○○○○號19「射流溝排水
      」可知（卷第440頁），苗栗縣政府為其所轄區域內射流
      溝排水路之管理機關，至於射流溝排水路旁區域，依排水
      管理辦法第3條第3項規定仍屬區域排水設施之範圍，且事
      故地點下方亦為圳溝（即射流溝），顯屬射流溝排水之區
      域範圍內，是苗栗縣政府應為事故地點之管理機關。原告
      以被告竹南鎮公所為國賠責任機關，實無理由。
（二）再者，原告應就事故地點存有裂縫及系爭路燈損壞無亮光
      因而致其受傷等情負舉證責任。原告起訴前向被告竹南鎮
      公所申請國家賠償時，係以事故地點有裂縫為由（卷第13
      5頁），自申請書內並未提及系爭路燈不亮之情事，經被
      告竹南鎮公所以事故地點並非其管理為由拒絕賠償後，原
      告遲至110年5月17日再請求賠償時，方提及系爭路燈為被
      告竹南鎮公所所養護，但仍未主張系爭路燈與本件事故受
      傷間有何因果關係。由此可見，原告主張發生本件事故時
      系爭路燈不亮云云，已屬有疑。況依原告提出之照片，亦
      無法看出拍攝日期、時間，或自照片看出系爭路燈不亮乙
      節。且依據路燈報修紀錄（卷第137至142頁），於109年3
      月底至5月間，並無任何就系爭路燈有損壞不亮申請報修
      之紀錄，是原告主張因系爭路燈不亮而受傷乙情，並非可
      採。又原告稱其於本件事故發生時有設置型號為神盾500
      之車燈於腳踏車龍頭，該型號車燈之功能係標榜能在照明
      設施不足的區域亦能讓光線均勻投射到前方道路上，是縱
      使系爭路燈未設置或未亮，依該車燈之功能，應仍可照亮
      前方路段而安全騎行，則原告既謂其有配置車燈，系爭路
      燈亮與不亮顯然與原告受傷間無相當因果關係可言，原告
      主張被告應負賠償責任，並無理由。
（三）並聲明：⑴原告先位及備位之訴暨假執行聲請均駁回。⑵如
      受不利判決，願供擔保，請准宣告免為假執行。⑶訴訟費
      用由原告負擔。
三、被告國有財產署抗辯：
    騎乘自行車摔倒之可能原因眾多，原告須就騎自行車摔倒係
    因事故地點有裂縫乙節負舉證責任。且本件事故地點雖屬未
    經編號登錄之土地，然其上設置有苗栗縣政府管理維護之區
    域排水設施「射流溝」，亦鋪設有瀝青道路，並有竹南鎮公
    所設置路燈照明，顯然屬土地法第2條所規定之第3類交通用
    地，依土地法第41條前段規定免予編號登記，且依國有財產
    法第11條由直接使用機關為管理機關，故該未登錄地與被告
    財政部國有財產屬無關。又依都市道路條例第1條、第2條第
    1、2款、第4條、第5條，事故地點應係坐落苗栗縣都市計畫
    區域以內之道路，是事故地點之主管機關應為苗栗縣政府，
    管理機關則為竹南鎮公所，原告主張被告國有財產署應負賠
    償責任，顯有誤會。並聲明：⑴原告之訴駁回。⑵訴訟費用由
    原告負擔。⑶如受不利判決，被告願供擔保，請准宣告免為
    假執行。
    理  由
一、按依國家賠償法請求損害賠償時，應先以書面向賠償義務機
    關請求之；賠償義務機關拒絕賠償，或自提出請求之日起逾
    30日不開始協議，或自開始協議之日起逾60日協議不成立時
    ，請求權人得提起損害賠償之訴；國家賠償法第10條第1項
    、第11條第1項前段分別定有明文。經查，原告於起訴前業
    以本件起訴之事實，以書面向被告竹南鎮公所、國有財產署
    請求賠償，並經其等拒絕，有竹南鎮公所110年5月28日苗竹
    鎮民字第1100012710號函、國有財產署110年5月27日台財產
    中苗三字第11008025240號函在卷可按（卷第37頁、第165頁
    ），並為被告等所不爭執，足證原告已依國家賠償法規定踐
    行與賠償義務機關之協議先行程序。從而，原告對被告竹南
    鎮公所、國有財產署提起本件國家賠償之訴，程序上自屬合
    法。
二、本院為行集中審理協同兩造整理及協議簡化爭點如下：
（一）不爭執事項：
　　⒈事故地點位於苗栗縣竹南鎮射流溝排水設施範圍內之土地
      或防汛通路，為未登錄地。
　　⒉系爭路燈為被告竹南鎮公所設置。
（二）爭執事項：
　　⒈事故地點之管理機關為何?
　　⒉系爭路燈有無損壞與本件事故之發生有無相當因果關係?
　　⒊系爭路燈於事故時是否不亮?
　　⒋原告就本件事故之發生有無過失?
　　⒌原告得請求賠償之金額為何?
三、爭點⒈事故地點之管理機關為何?
（一）按凡不屬於私有或地方所有之財產，除法律另有規定外，
      均應視為國有財產；本法第二條第二項所稱「凡不屬於私
      有或地方所有之財產」，係指未經登記之不動產或未確定
      權屬為私有或地方所有之財產；國有財產法第2條第2項、
      國有財產法施行細則第3項定有明文。次按排水集水區域
      之劃定與核定公告、排水設施管理之維護管理、防洪搶險
      、安全檢查、設施範圍之使用管理及其他應遵行事項，由
      中央主管機關訂定排水管理辦法管理之。但農田、市區及
      事業排水，由目的事業主管機關依其法令管理之；又按區
      域排水設施範圍，指區域排水設施及為防汛、搶險所施設
      之通路或維護管理需要範圍內之土地；中央管區域排水之
      管理機關為水利署，並由水利署所屬河川局（以下簡稱河
      川局）執行；直轄市管、縣（市）管區域排水之管理機關
      為該排水流經之直轄市、縣（市）政府，或其所設置之機
      關；水利法第78條之4、排水管理辦法第3條第3項、第7條
      亦有明定。是未經登記之水利用地，屬國有財產，而區域
      排水之管理機關則為該區域排水流經之直轄市、縣（市）
      政府。
（二）兩造不爭執事故地點位於苗栗縣竹南鎮射流溝排水設施範
      圍內之土地或防汛通路，且為未登錄地之事實，如不爭執
      事項⒈所示，則依上開說明，事故地點位於射流溝排水範
      圍內，該處雖為未登錄地而屬國有財產，但管理機關則為
      射流溝排水流經之直轄市、縣(市)政府，即苗栗縣政府。
      再者，苗栗縣政府亦曾於110年2月24日招標進行射流溝排
      水福民橋下游災害復建工程，有該工程之決標公告、施工
      相片等在卷可參(卷第115至120頁)，益證射流溝排水設施
      係由苗栗縣政府所管理維護至明。本件事故地點既為射流
      溝排水設施範圍內之土地或防汛通路，依上述排水管理辦
      法第7條規定，應以苗栗縣政府為該區域排水之管理機關
      ，並為國家賠償法第9條第2項所定之賠償義務機關。故原
      告主張事故地點之管理機關即賠償義務機關為被告竹南鎮
      公所或國有財產署，顯非有據。
四、爭點⒉系爭路燈有無損壞與本件事故之發生有無相當因果關
      係?
（一）按公有公共設施因設置或管理有欠缺，致人民生命、身體
      或財產受損害者，國家應負損害賠償責任；國家賠償法第
      3條第1項定有明文。是人民依上開規定請求國家賠償時，
      須其生命、身體或財產所受之損害，與公有公共設施之設
      置或管理之欠缺，具有相當因果關係。而所謂相當因果關
      係，係指依經驗法則，綜合行為當時所存在之一切事實，
      為客觀之事後審查，認為在一般情形下，有此環境、有此
      行為之同一條件，均可發生同一之結果者，則該條件即為
      發生結果之相當條件，行為與結果即有相當之因果關係。
      反之，若在一般情形下，有此同一條件存在，而依客觀之
      審查，認為不必皆發生此結果者，則該條件與結果不相當
      ，不過為偶然之事實而已，其行為與結果間即無相當因果
      關係(最高法院76年台上字第192號、109年台上字第743號
      判決意旨參照)。再按慢車再夜間行駛應開啟燈光；道路
      交通安全規則第128條亦有明定，而此規則縱於非道路上
      行駛交通工具，亦應類推適用之。
（二）原告主張因系爭路燈不亮，致其未能及時發現事故地點之
      裂縫，因而煞車不及、輪胎陷入裂縫而摔倒云云，然衡諸
      社會常情，國內無路燈照明之道路不知凡幾，但不必然發
      生騎自行車摔落之必然結果，即二者間並無相當因果關係
      。原告於夜間騎乘自行車，本應依上開規定設置、開啟車
      燈照明，於照明不足或昏暗處，更應減速慢行、提高警覺
      隨時注意路面周遭環境，並非僅仰賴路燈，甚而卸責於系
      爭路燈未亮。故系爭路燈有無照明，顯與本件事故之發生
      無因果關係，故原告依此主張系爭路燈設置機關即被告竹
      南鎮公所應負國家賠償責任，顯屬無稽。
五、爭點⒊⒋⒌部分：
　　　本院既已認定本件事故地點之管理機關及賠償義務機關為
      苗栗縣政府，且系爭路燈損壞與否與本件事故之發生並無
      相當因果關係，詳如前述。則爭點⒊⒋⒌部分，自無審究之
      必要。
六、綜上所述，被告竹南鎮公所、國有財產署既非本件賠償義務
    機關，且系爭路燈是否損壞與本件事故之發生亦無因果關係
    ，則原告先位主張被告竹南鎮公所為事故地點及系爭路燈之
    管理機關，應負擔損害賠償責任；備位主張被告國有財產署
    為事故地點之管理機關、竹南鎮公所為系爭路燈之管理機關
    ，應連帶負擔賠償責任，均無理由，應予駁回。又原告之訴
    既經駁回，其假執行之聲請即失所附麗，應併予駁回之。
七、本件事證已臻明確，兩造其餘攻擊防禦方法及舉證，經核均
    於判決結果無影響，爰不逐一論述，附此敘明。
八、訴訟費用負擔之依據：民事訴訟法第78條。
中　　華　　民　　國　　111 　年　　 9　　月　　 30 　日
                  民事第一庭  法　官　黃怡玲
以上正本係照原本作成。
如對本判決上訴，須於判決送達後20日內向本院提出上訴狀（須
附繕本）。如委任律師提起上訴者，應一併繳納上訴審裁判費。
中　　華　　民　　國　　111 　年　　9 　　月　　30　　日
　　　　　　　　　            書記官  陳映綺